臺灣苗栗地方法院民事判決
111年度訴字第98號
原      告  陳佳玲  
訴訟代理人  劉睿哲律師
被      告  林錦河⒈
            林雅瑄⒉
            林錦涵⒊
            陳漢鑫⒋
            陳平治⒌

上  二  人  
訴訟代理人  陳儷玲  
被      告  陳誠治⒍
訴訟代理人  劉慈祥  

被      告  陳漢泉⒎
            陳漢松⒏
上  二  人
訴訟代理人  陳佩文  
被      告  陳漢元⒐
            陳漢雄⒑
            陳朝賢⒒
上  一  人
訴訟代理人  黃敏英  
被      告  林禎祥⒓
            林宜螢⒔
            林紀延⒕
兼  上三人
訴訟代理人  林斌昌⒖
被      告  林妍伶⒗住○○市○○區○○路0號15樓之5
訴訟代理人  林傳標  
被      告  鄭達權⒘

            鄭達謙⒙
            鄭如君⒚
            鄭鈞文⒛
            鄭玉娟
兼  上五人
訴訟代理人  林麗芳
被      告  林敬祐
上⒈至人
訴訟代理人  劉添錫律師
            張育銜律師
上列當事人間請求分割共有物事件，本院於民國111年8月18日言
詞辯論終結，判決如下：
    主    文
兩造共有坐落苗栗縣○○鎮○○段000地號土地應予變價分割，所得
價金由兩造按附表所示應有部分比例分配。
訴訟費用由兩造按附表所示之比例負擔。 
    事實及理由
一、原告主張：坐落苗栗縣○○鎮○○段000地號土地（下稱系爭土
    地）為兩造所共有，應有部分比例如附表所示，又系爭土地
    並無因物之使用目的不能分割之情形，共有人間亦無不分割
    之約定，惟兩造無法達成分割協議，爰依民法第823 條第1 
    項規定訴請判決分割。又系爭土地屬特定農業區之甲種建築
    用地，為使分割後土地均能臨路，求按兩造應有部分比例換
    算土地面積分割如附件附圖即民國111年6月23日鑑定圖（下
    稱附圖）所示方案，即編號甲部分（面積121.56平方公尺）
    由原告單獨取得，編號乙部分（面積425.44平方公尺）由被
    告依渠等原應有部分比例維持共有等語。
二、被告則以：系爭土地共有人共計24人，蓋被告均不同意維持
    共有，如按原物分割，將使多數共有人分割所得土地面積過
    小，無原物分割之實益，有損土地完整性，故應予變價分割
    ，將所得價金按原應有部分比例分配，始能徹底消滅兩造共
    有關係等語，資為抗辯。
三、本院為行集中審理，協同兩造協議並簡化爭點整理如下：
　㈠兩造同意下列不爭執事項為真實，法院得逕採為判決基礎：
　⒈系爭土地為兩造所共有、使用分區為特定農業區、使用地類
    別為甲種建築用地，共有人應有部分比例如附表所示。
　⒉系爭土地無不得分割之情事；兩造就系爭土地無不分割之協
    議，且就分割方法無法達成協議。
　⒊兩造均未使用系爭土地；系爭土地則坐落第三人所有建物及
    圍籬占用如附圖所示；系爭土地東側有道路。
　⒋兩造如依應有部分比例換算分配原始取得分得土地，無須互
    相補償。
　㈡兩造爭執事項：系爭土地如何分割為妥適？
四、本院之判斷：
  ㈠按法院裁判分割共有物，定其分配，應兼顧全體共有人之利
    益，斟酌各共有人之利害關係並共有物之性質、價格、利用
    價值及經濟效用決之（最高法院84年台上字第1538號判決意
    旨參照）。又按分割共有物，除依當事人協議之方法外，依
    民法第824條第2項以下規定，應以原物分配為原則（同條項
    第1款本文），其以原物分配時，如共有人中，有不能按其
    應有部分受分配者，得以金錢補償之（同條項款本文、同條
    第3項），但共有人均受原物之分配顯有困難者，得將原物
    分配於部分共有人，此時，未受分配之共有人則以金錢補償
    之（同條項款但書、同條第3項）；倘原物分配顯有困難時
    ，則得變賣共有物，以價金分配於各共有人，或以原物之一
    部分分配於各共有人，他部分變賣，以價金分配於各共有人
    （同條第2項第2款）。上述所謂各共有人均受原物之分配顯
    有困難，當依社會一般之觀念定之，包括法律上之困難，如
    法律上禁止細分，以及事實上之困難，如共有人按其應有部
    分分配所獲分配之共有物極少，致難以利用，（最高法院10
    4年度台上字第1792號判決意旨參照）。又按分割共有物，
    以消滅共有關係為目的。法院裁判分割共有土地時，除部分
    共有人仍願維持其共有關係，應准該部分共有人成立新共有
    關係外，應將土地分配於各共有人單獨所有（最高法院69年
    度台上字第1831號判決意旨參照）。
  ㈡本件原告固請求依附圖所示方案分割，即僅由其單獨取得部
    分土地，其餘土地則由被告維持共有，惟被告既均表示不同
    意維持共有，揆諸前開說明，則無使被告就分割後土地再維
    持共有，乃能與分割共有物係為消滅共有關係之目的相符。
    況且，系爭土地上大部分遭第三人占用（如不爭執事項⒊）
    ，而原告所主張由被告分得之土地部分幾乎由第三人之建物
    所占用，原告則分得僅有部分圍籬占用之素地，而使將來可
    能需請求他人拆除占用物等法律上風險幾近轉嫁予被告承擔
    ，實非公平妥適之分割方案。
  ㈢又考量兩造如均為原物取得，並依渠等應有部分比例換算分
    割後土地之面積，縱然原告所分得土地面積足以建築使用，
    然查被告人數高達23人，且每人應有部分比例皆低，如按系
    爭土地總面積為547平方公尺計算，其中持分最高者（應有
    部分2/36）之共有人亦僅能分得約30平方公尺，持分最低者
    （應有部分2/270）甚僅分得約4平方公尺，如強使共有人均
    按應有部分比例為原物取得，將使被告每人取得土地面積均
    屬過小而難以使用，並造成土地零碎細分，有礙土地之完整
    性及分割後之經濟效用，堪認各共有人均受原物之分配顯有
    困難。再者，若將系爭土地原物分配予某特定共有人單獨所
    有，則受分配之共有人依民法第824 條第3 項規定，對於未
    受分配或不能按其應有部分受分配之共有人，應予金錢補償
    ，然各共有人對於金錢補償之標準或有不同，受分配之共有
    人亦未必有資力以金錢補償其他共有人，且兩造均陳以無意
    願取得系爭土地之全部（見本院卷第472頁）。本院審酌如
    採變價分割之方法，較符合多數共有人之意見，且一方面可
    經由競標之結果提高系爭土地之價格，另一方面，各共有人
    亦可藉由參與競標或優先承買權之行使，達到取得系爭土地
    所有權之結果，對全體共有人而言應屬公平，倘兩造中有欲
    保有所有權者，仍得於變價分配之執行程序中，評估自身之
    資力，以決定是否參與競標或行使優先承買之權利，而單獨
    取得共有物之所有權；另如本件占用系爭土地之建物所有權
    人，倘符合優先承購之條件，亦得行使其承購之權利，俾使
    建物與土地所有權人同一，以避免紛爭。
  ㈣從而，本院綜合審酌共有人利益及意願、共有物之性質、使
    用現況、經濟效用等情狀，認系爭土地如予以變價分割，不
    僅與現有法律規定無違，亦可讓有意願利用土地之第三人拍
    得土地為使用、管理，使系爭土地發揮較高之經濟上利用價
    值，並符合分割共有物應達到終止共有關係之目的，故系爭
    土地採變價分割，將所得價金按共有人應有部分之比例分配
    ，應屬妥適，爰判決如主文第1項所示。
五、末按因共有物分割、經界或其他性質上類似之事件涉訟，由
    敗訴當事人負擔訴訟費用顯失公平者，法院得酌量情形，命
    勝訴之當事人負擔其一部，民事訴訟法第80條之1定有明文
    。本件係因分割共有物事件涉訟，兩造之行為，均可認係按
    當時之訴訟程度為伸張或防禦權利所必要，故應由兩造按應
    有部分比例分擔訴訟費用，較為公允，爰確認訴訟費用之負
    擔如主文第2項所示。 
中　　華　　民　　國　　111 　年　　8 　　月　　30　　日
                  民事第一庭  法  官    黃思惠 
以上正本係照原本作成。　　　　　　　　　
如對本判決上訴，須於判決送達後20日內向本院提出上訴狀（須
附繕本）。如委任律師提起上訴者，應一併繳納上訴審裁判費。
中　　華　　民　　國　　111 　年　　8 　　月　　30　　日
                              書記官    林翰章
附表：各共有人應有部分及訴訟費用負擔之比例 　　　
苗栗縣○○鎮○○段000地號土地   編號 共有人 應有部分 （即訴訟費用負擔之比例） 1 被告林錦河 2/36 2 被告林雅瑄 2/36 3 被告林錦涵 2/36 4 被告陳漢鑫 1/24 5 被告陳平治 1/24 6 被告陳誠治 1/24 7 被告陳漢泉 1/24 8 被告陳漢松 1/24 9 被告陳漢元 1/24 10 被告陳漢雄 1/24 11 被告陳朝賢 1/24 12 被告林禎祥 2/54 13 被告林宜螢 2/54 14 被告林紀延 2/108 15 被告林斌昌 2/54 16 被告林妍伶 2/108 17 被告鄭達權 2/270 18 被告鄭達謙 2/270 19 被告鄭如君 2/270 20 被告鄭鈞文 2/270 21 被告鄭玉娟 2/270 22 被告林麗芳 2/54 23 被告林敬祐 2/36 24 原告陳佳玲 2/9